【裁判字號】    98,家訴,122
【裁判日期】    990409
【裁判案由】    給付扶養費
【裁判全文】
臺灣板橋地方法院民事判決            98年度家訴字第122 號
原      告  丁○○
訴訟代理人  賴淑玲律師
訴訟代理人  乙○○
被      告  丙○○○
            甲○○
            戊○○
上列當事人間請求給付扶養費事件，本院於中華民國99年3 月22
日言詞辯論終結，判決如下：
    主      文
被告丙○○○應給付原告新台幣捌萬貳仟肆佰玖拾肆元。
被告甲○○、戊○○應各給付原告新台幣壹拾參萬柒仟肆佰玖拾
元。
被告丙○○○應自民國九十八年七月一日起至原告生存期間內為
止，按月給付原告新台幣陸仟元。
被告甲○○應自民國九十八年七月一日起至原告生存期間內為止
，按月給付原告新台幣壹萬元。
被告戊○○應自民國九十八年七月一日起至原告生存期間內為止
，按月給付原告新台幣壹萬元。
原告其餘之訴駁回。
訴訟費用由被告甲○○、戊○○各負擔六分之二，被告丙○○○
負擔六分之一，餘由原告負擔。
本判決第一、二項所命之給付，得假執行。本判決第三、四、五
項所示之扶養費，關於訴訟中履行期已到部分，得假執行；另關
於履行期未到部分，於各該給付期屆至時，各得假執行。
    事實及理由
一、本件被告經合法通知，被告丙○○○、戊○○未於言詞辯論
    期日到場，被告甲○○未於最後言詞辯論期日到場，核無民
    事訴訟法第386 條各款所列情形，爰依原告之聲請，由其一
    造辯論而為判決。
二、原告主張：
(一)緣原告為被告丙○○○之配偶、被告甲○○及戊○○之父親
    ，由於原告之年齡已有69歲，且因患有糖尿病而致視網膜病
    變，目前雙眼視力均在0.1 以下，幾近全盲，毫無謀生能力
    ，因此，原告目前委實難以獨立生活，生活上必須仰賴他人
    之照顧。
(二)按被告丙○○○與原告為夫妻關係，依民法第1116條之1 規
    定，對原告負有扶養之義務；而被告甲○○及戊○○與原告
    為直系血親之關係，依民法第1114條第1 款之規定，亦對原
    告負有扶養義務。惟被告等自民國（下同）97年1 月底迄今
    ，均對原告之生活不聞不問，置之不理，以致於原告只能向
    親友借貸為生，而日常生活則仰賴非扶養義務人之原告妹妹
    、哥哥及姪兒照顧，雖渠等尚未有怨言，但終非長久之計。
    因此，原告爰請求應負法定義務之被告等共同給付自97年2
    月1日起迄今、及將來之扶養費用。
(三)扶養費用之計算基準則依行政院主計處公布之「平均每人月
    消費支出」為準，即以台北市民96年度之平均每人月消費支
    出新台幣（下同）24,263元作為原告之生活費用，由被告等
    三人共同負擔。自97年2月1日起至起訴之日即 98年6月30日
    止，共計17個月之扶養費用，合計為412,471 元，由被告三
    人平均負擔，應各給付原告137,490元。
(四)另按，原告因生活無法自理，而被告等人則均需工作而無法
    照顧原告之日常生活起居，故原告願意住進老人養護處所接
    受養護照顧，經向台北市各立案之老人養護所詢價之結果，
    每月之養護費用約為3 萬至3萬5千元不等，因此，原告爰請
    求被告等自98年7月1日起至原告生存期間內為止，各按月給
    付原告1 萬元整之生活費用，俾使原告得以在老人養護所安
    度餘生。
三、被告方面：
(一)被告甲○○部分：
    被告曾與原告丁○○聊過，也取得原告諒解。伊現在係在水
    果行搬貨，月收入大約4 萬左右，但這是包含晚上打工所賺
    的錢，之前伊投資電影，虧損300 多萬元，每月還要還債3
    萬6 仟元。伊的債主還曾來追債，所以伊的妹妹（被告戊○○）連夜搬走（參見本院98年10月26日言詞辯論筆錄）。
(二)被告丙○○○、戊○○經合法通知，未於言詞辯論期日到場
    ，亦未提出書狀作何聲明或陳述。
四、法院之判斷
(一)關於扶養義務之部分：按直系血親相互間互負扶養之義務；
    負扶養義務者有數人時，直系血親卑親屬為第一順位扶養義
    務人；受扶養權利者，以不能維持生活而無謀生能力者為限
    。前項無謀生能力之限制，於直系血親尊親屬，不適用之；
    民法第1114條第1 款、第1115條第1項第1款及第1117條分別
    定有明文。又民法第1116之1 規定夫妻互負扶養之義務，其
    負扶養義務之順序與直系血親卑親屬同，其受扶養之權利之
    順序與直系血親尊親屬同。夫妻互受扶養權利之順序，既與
    直系血親尊親屬同，自不以無謀生能力為必要（最高法院79
    年台上字第2629號判例參照）。是以受扶養權利人如為直系
    血親尊親屬或配偶者，並不以無謀生能力為請求扶養之必要
    條件，惟直系血親尊親屬或配偶如能維持生活者，則無受扶
    養權利。所謂不能維持生活，係指不能以自己之財力維持自
    己之生活而言。查，原告係被告丙○○○之配偶，被告甲○○及戊○○之直系血親尊親屬，被告等均已成年；而原告現
    年69歲（29年11月20日生），因輕度視障領有身心障礙手冊
    ，無工作收入，名下亦無任何財產，有中華民國身心障礙手
    冊影本乙件及原告97年度之稅務電子閘門財產所得調件明細
    表在卷可參；依原告並無工作收入，名下亦無任何財產，且
    乏勞動能力之情形，沒有其他社會福利，僅有老年年金補助
    ，相較於行政院主計處發布之96年度臺北市平均每人每月消
    費支出為24,263元，原告顯然不足以維持生活，是以原告乃
    屬不能維持生活之人甚明，是揆諸前開條文規定，被告等對
    於不能維持生活之原告自均負有扶養之義務。
(二)關於扶養方法之部分：按扶養之方法，由當事人協議定之。
    不能協議時，由親屬會議定之。但扶養費之給付，當事人不
    能協議時，由法院定之，民法第1120條定有明文。是倘受扶
    養權利人主張請求扶養費，而扶養義務人並未主張以迎養於
    扶養義務人之家或其他扶養方法，縱對扶養費之給付金額或
    給付有無理由之要件予以爭執，仍無所謂扶養方法不能協議
    之問題。本件原告主張被告應按月給付扶養費供其生活之用
    ，被告甲○○僅抗辯伊的經濟狀況不佳，對於給付扶養費之
    扶養方法無爭議，而被告丙○○○、戊○○經合法通知，未
    於言詞辯論期日到場，亦未提出書狀作何聲明或陳述，可認
    本件無所謂扶養方法不能協議而須由親屬會議決定之情事，
    所涉及者僅屬給付扶養費之數額問題，而依民法第1120條但
    書之規定，扶養費之給付，當事人間不能協議時，自應由法
    院定之。
(三)關於扶養程度之部分：按扶養之程度，應按受扶養權利者之
    需要，與負扶養義務者之經濟能力及身分定之；負扶養義務
    者有數人，而其親等同一時，應各依其經濟能力分擔義務，
    民法第1119條、第1115條第3 項分別定有明文。首先，所謂
    需要，應係指一個人生活之全部需求而言，舉凡衣食住行之
    費用、醫療費用、休閒娛樂費等，均包括在內。再者，所謂
    扶養程度又分生活保持義務及生活扶助義務，前者，為父母
    子女、夫妻間之扶養義務，此義務為父母子女或夫妻身分關
    係之本質的要素之一，保持對方即係保持自己。而後者，例
    如兄弟姐妹間之扶養義務，此義務係為偶然之例外現象，為
    親屬之補助的要素之一，須因一方有特殊情形不能維持生活
    者，他方始負扶助之義務。子女對於父母之扶養義務，及配
    偶對於他方配偶之扶養義務，既係生活保持義務，自無須斟
    酌扶養義務者之給付能力，身為扶養義務者之子女或配偶雖
    無餘力，亦須犧牲自己而扶養父母或他方配偶。又按因負擔
    扶養義務而不能維持自己生活者，免除其義務，但受扶養權
    利者為直系血親尊親屬或配偶時，減輕其義務，民法第1118
    條固有明文，惟依此規定，直系血親卑親屬或配偶因負擔扶
    養義務而不能維持自己生活者，僅得減輕其義務，而不得免
    除之。查：
  (1)被告甲○○、戊○○二人為原告之直系血親卑親屬。被告甲○○現39歲，目前在水果行搬貨並且晚上還有打工，月收入
    約4 萬元，負債300 多萬，每月需還債3 萬6 千元，名下尚
    有財產82年份之鈴木汽車乙部，此有本院98年10月26日言詞
    辯論筆錄及本院依職權查詢被告之稅務電子閘門財產所得調
    件明細表在卷可參；被告戊○○現37歲，目前在皓晟實業股
    份有限公司任職，96年度所得20 1,633元，名下無財產。此
    亦有本院依職權查詢被告之稅務電子閘門財產所得調件明細
    表在卷可參。是以，被告甲○○、戊○○二人均屬有勞動能
    力之青年，並得以謀生，自亦有扶養原告之能力，洵堪認定
    。再者，本件被告丙○○○為原告之配偶，現61歲，名下財
    產有76年份之裕隆汽車乙部，此有被告丙○○○稅務電子閘
    門財產所得調件明細表附卷可證。被告丙○○○尚未屆法定
    退休年齡( 勞動基準法第54 條 第1 項第1 款參照) ，依通
    常情形，具有勞動能力，自亦有扶養原告之能力。
  (2)按扶養之程度，應按受扶養權利者之需要，與負扶養義務者
    之經濟能力及身分定之，民法第1119條定有明文。原告現年
    69歲，因輕度視障領有中華民國身心障礙手冊，無謀生能力
    ，無法獨立生活，其主張每月應受扶養費用為3 萬元，俾使
    其得以在老人養護所接受養護照顧，安度餘生云云對此被告
    並未爭執。衡以被告三人前開經濟狀況與勞動能力，認由被
    告等三人應分擔原告之扶養費之比例分別為：被告甲○○、
    戊○○各負擔五分之二，被告丙○○○負擔五分之一，較為
    公平合理。故依此標準計算，被告丙○○○按月應負擔原告
    之扶養費用6,000 元，被告甲○○、戊○○各應按月負擔原
    告之扶養費12,000元。從而，原告請求自民國98年7 月1 日
    起至原告生存期間內，被告丙○○○按月給付原告6000元，
    被告甲○○、戊○○各應按月給付原告10000 元部分，為有
    理由。
  (3)另原告主張被告等自97年2 月1 日起至98年6 月30日止，共
    計17個月均未負擔原告之扶養義務，依行政院主計處公布之
    台北市民96年度「平均每人月消費支出」24,263元為計算標
    準，由被告三人平均負擔，故被告等應各給付原告上開期間
    共計17個月之扶養費137,490 元。被告等對於原告上開主張
    ，亦未爭執。惟依前所認，原告之扶養費用應由被告三人依
    前開比例分擔( 被告甲○○、戊○○各負擔五分之二，被告
    丙○○○負擔五分之一) ，是就上開17個月共計412,471 元
    之原告生活費用，依前述標準計算，被告丙○○○負擔82,4
    94元，被告甲○○、戊○○各自應負擔164,988 元。從而，
    原告請求被告丙○○○應給付原告82,494元，被告甲○○、
    戊○○各應給付原告137,490 元部分，亦屬有據。
  (4)綜上所述，原告依民法第1114條第1 款、第1116條之1 之規
    定，請求：(1) 被告應給付原告自97年2 月1 日起至98 年6
    月30日止共17個月之扶養費部分，被告丙○○○應給付原告
    82,494元，被告甲○○、戊○○各自給付原告137,490 元；
     (2)及被告自98年7 月1 日起至原告生存期間止按月給付原
    告扶養費部分，被告丙○○○應按月給付原告6, 000元，被
    告甲○○、戊○○應按月各自給付原告10,000元，均為有理
    由，應予准許。原告超過上開部分之請求，則無理由，應予
    駁回。
  (5)末查，本件乃為命履行扶養義務之判決，係屬民事訴訟法第
    389 條第1 項第2 款之判決，且本判決第三、四、五項，因
    本判決之宣示，已成定期給付之性質，亦屬民事訴訟法第42
    7 條第2 項第8 款之「其他定期給付」，又本件所命給付之
    金額均未逾五十萬元，亦屬民事訴訟法第389 條第1 項第5
    款之判決，法院均應依職權宣告假執行。爰依上開規定就前
    開所命到期部分（或所命給付之金額未逾五十萬元部分），
    依職權為假執行之宣告。另關於履行期未到部分，依上開規
    定，亦應依職權宣告原告就此一請求，於各該給付期屆至時
    ，各得假執行。
五、訴訟費用負擔之依據：民事訴訟第79條。
中    華    民    國    99    年    4     月    9    日
                      家事庭法  官  劉大衛
以上正本係照原本作成
如對本判決上訴，須於判決送達後20日內向本院提出上訴狀
中    華    民    國    99    年    4     月    9    日
                            書記官  高玉彬

司法院資訊處製作；財團法人民間司法改革基金會備份。
